最　高　行　政　法　院　判　決　　　　　　　　　九十三年度判字第一六一五號
　　上　訴　人　丙○○
　　訴訟代理人　甲○○
　　被 上訴 人　財政部臺北市國稅局
　　代　表　人　乙○○
右當事人間因綜合所得稅事件，上訴人對於中華民國九十二年七月十六日臺北高等行
政法院九十一年度訴字第三二三二號判決，提起上訴，本院判決如左：
    主  文
上訴駁回。
上訴審訴訟費用由上訴人負擔。
    理  由
壹、本件上訴人主張：按「公司辦理減資，以現金收回資本公積轉增資配發之增資股
    票，經核『非屬盈餘分配』，而屬該項股票轉讓性質」，「『股份有限公司處分
    固定資產（土地）之溢價收入，應列入資本公積，股東取得公司利用資本公積轉
    增資配發之記名股票，於取得時，免予計入當年度所得課徵所得稅。』，『但股
    東嗣後將此類股票轉讓時，應按全部轉讓價格作為轉讓年度之證券交易所得』，
    『依所得稅法第四條之一規定，自民國（下同）七十九年一月一日起，（證券交
    易所得）停止課徵所得稅』」以上規定分別係勝光羽球企業有限公司（下稱勝光
    公司）辦理減資、清結算時（八十七年三月二十五日）財政部六十九年八月五日
    臺財稅第三三六九四號函及八十一年五月二十九日臺財稅第八一○一四○○一一
    號函之規定，財政部雖於八十四年三月二十二日臺財稅第八四一六一一四六號函
    另為新的函釋，作出相反規定，惟在頒布之時前述二則函釋並未廢止，直至八十
    七年十一月一日始不再援引適用，即勝光公司八十七出售固定資產增益增資發給
    股票，公司減資以現金收回股票之時，上述對上訴人有利之解釋函仍然有效，勝
    光公司基於信賴政府之原則，依法所為之行為，當受此一信賴原則之保護。另由
    原判決內容可知，原審判斷本案均屬法律解釋範疇，惟並非每一納稅義務人均能
    若原審般如此精確的於法律面細究，且原審既認為財政部之解釋函令內容明顯違
    反法律規定，那麼上訴人基於信賴財政部錯誤解釋函令的情形下，所做出的決策
    違法相關法令規定，何以須依所得稅法加以裁處，而未考慮做出錯誤函釋者應負
    責任，此種裁處顯有違比例原則。再者做出錯誤函釋者為財政部，裁處罰鍰的受
    益者亦為財政部，如此亦有變相鼓勵行政機關利用函釋錯誤解釋，誘使納稅義務
    人在有意無意中墜入函釋陷阱，而致補稅裁處罰鍰，爰請判決廢棄原判決。
貳、被上訴人則以：按對於高等行政法院判決之上訴，非以其違背法令為理由不得為
    之。行政訴訟法第二百四十二條定有明文。依同法第二百四十三條第一項規定，
    判決不適用法規或適用不當者，為違背法令。而判決有同法條第二項所列各款情
    形之一者，為當然違背法令。是當事人提起上訴，以原審判決有違背法令為理由
    時，始得提起上訴。查本件勝光公司以現金收回資本公積轉增資配發之股票及清
    算行為，與將出售土地增益分配予各股東之行為實無二致，尚非上訴人所稱之係
    屬股票轉讓性質。上訴人於原審法院主張各節，業經原審法院，逐一詳為審酌，
    予以論駁在案，並無判決適用法規不當或判決不備理由之情形，上訴人仍執前詞
    反覆訴求，僅為上訴人法律見解之歧異，要難符合上訴之理由，爰請判決駁回上
    訴。
參、原審斟酌全辯論意旨及調查證據之結果，以：查勝光公司是以減資之手段，收回
    公司之股票，再將公司之資金分配給股東，分配之金額多寡則是按股東權益之固
    定比例行之，這其中並沒有「二個行為主體，各自基於自己之經濟上需求，在彼
    此間，進行一個對立性的財產交換行為」存在，實不符合「交換」之定義。其次
    勝光公司減資後收回之股票即行註銷，未曾再投入資本募集市場中，如果將股票
    比為財產，則勝光公司取得股票之目的，是要永遠消滅股票之交易流通價值，這
    也與交易的本質不符。況從證券交易所得免稅之立法目的，乃是鼓勵資本市場之
    擴大，上訴人因勝光公司減資而從資本市場抽回之資金，並未由其他代替性之資
    金所取代，如解為享有免稅之待遇，有違「證券交易所得免稅」之規範目的。再
    者，不論是以資本公積增資而發給股東新股票，或者是以資本公積增資後再行減
    資收回股票而發給股東現金，此時股東均會因此取得之新股票（增資之情形）或
    現金（減資之情形）。而若是以行為時公司法第二百三十八條第一款之「超過票
    面金額發行股票所得之溢額」來增資配發股票或增資後再減資而發給現金，此時
    由於以上之新股票或現金，都是股東原有資產之重新確認或取回，都不能算入股
    東之所得內。但如果增資之資本公積來自「處分資產之溢價收入」或「受領贈與
    之所得」，則不論是配發之新股票或減資後發給之現金，當然都應算是股東之新
    所得。本案中由於勝光公司上開所謂「資本公積」之來源是出售土地之溢價，因
    為土地交易所得目前法制採取「分離課稅」之設計，所以繳完土地增值稅之餘額
    即可全部充作所謂之「資本公積」，但是如果假設勝光公司之所謂「資本公積」
    來源是出售建物之溢價時，則該等溢價還要併入公司當年度之財產交易所得中，
    並課徵營利事業所得稅，剩下之餘額才能算是所謂的「資本公積」，如此一來，
    更可突顯此等所謂「資本公積」之盈餘性格，將來流入股東手中，其盈餘性質始
    終存在，並沒有改變。另上訴人與其配偶雖然僅是勝光公司之股東，但是勝光公
    司八十六年十一月二十日出售土地時上訴人及其配偶吳俊雄均為買受人，則勝光
    公司所謂的「資本公積」中，實質上為出售土地所生者應為上訴人所明知。又勝
    光公司於八十七年二月二十三日利用資本公積辦理轉增資及於同年三月二十五日
    辦理減資，並於同年六月三十日辦理解散登記，換言之，上訴人在八十七年間已
    取回其原先投資勝光公司之一切款項，取回之金額與原來投資之金額有無增減，
    立即可知，而聲稱不知取回之減資款有新收入，縱無故意，亦難謂為無過失，且
    上訴人自承勝光公司為家族企業，衡之日常經驗法則，應已知悉「該公司增、減
    資之目的在將出售土地增益分配予股東」，並非善意信賴之第三者，其應申報而
    漏報系爭營利所得，至少也有「過失」存在，則依司法院釋字第二七五號解釋意
    旨，仍應予以處罰。又因為本案中勝光公司雖然有開立「各類所得扣繳暨免扣繳
    憑單」予上訴人及其配偶，但因為其扣繳金額為「零」，因此本案亦無財政部七
    十三年九月三日臺財稅第五九○五一號函釋意旨適用之餘地。綜上所述，被上訴
    人對上訴人八十七年度個人綜合所得稅額部分所為之補稅及裁罰處分，自屬合法
    有據，上訴人訴請撤銷原行政處分及訴願決定，顯屬無據，乃判決駁回上訴人在
    原審之訴。
肆、本院查：（一）、按「納稅義務人應於每年二月二十日起至三月底止，填具結算
    申報書，向該管稽徵機關，申報其上一年度內構成綜合所得總額或營利事業收入
    總額之項目及數額，以及有關減免、扣除之事實，並應依其全年應納稅額減除暫
    繳稅額、尚未抵繳之扣繳稅額及可扣抵稅額，計算其應納之結算稅額，於申報前
    自行繳納。．．．」、「納稅義務人已依本法規定辦理結算申報，但對依本法規
    定應申報課稅之所得額有漏報或短報情事者，處以所漏稅額兩倍以下之罰鍰。」
    分別為行為時所得稅法第七十一條第一項及第一百十條第一項所明定。本件上訴
    人辦理八十七年度綜合所得稅結算申報後，被上訴人查核時，認定上訴人有漏報
    「其本人及配偶吳俊雄取自勝光公司營利所得二二、六二五、○○○元」及「扶
    養親屬薪資所得一六九、八九○元」，被上訴人原核定除補稅外，另按漏稅額一
    八、○○二、一一○元處以○．二倍罰鍰三、六○○、四○○元（計至百元）。
    上訴人不服上開核定中罰鍰部分之規制性決定，而申請復查，但復查結果未獲變
    更，提起訴願亦遭駁回，乃提起本件行政訴訟。原判決關於上訴人之違規事實之
    客觀要件及主觀要件，以及上訴人在原審之主張如何不足採等事項均已詳為論斷
    。又上訴人八十七年度之綜合所得稅事件關於本稅部分經原審法院九十一年度訴
    字第三二四一號判決駁回上訴人該案之訴，並經本院九十三年度判字第一四一七
    號判決駁回上訴人該案之上訴而確定在案。再者，勝光公司以增資減資方式，分
    配營利所得，規避稅捐，自無信賴保護原則之適用。原判決認本件原處分（即罰
    鍰處分），認事用法，均無違誤，維持原處分及訴願決定，而駁回上訴人在原審
    之訴，其所適用之法規與該案應適用之現行法規並無違背，與解釋判例，亦無牴
    觸，並無所謂原判決有違背法令之情形；又證據之取捨與當事人所希冀者不同，
    致其事實之認定亦異於該當事人之主張者，不得謂為原判決有違背法令之情形。
    （二）、上訴人對於業經原判決詳予論述不採之事由再予爭執，核屬法律上見解
    之歧異，要難謂為原判決有違背法令之情形。本件上訴論旨，仍執前詞，指摘原
    判決違誤，求予廢棄，難認有理由，應予駁回。
據上論結，本件上訴為無理由，爰依行政訴訟法第二百五十五條第一項、第九十八條
第三項前段，判決如主文。
中　　華　　民　　國　　九十三　　　年　　　十二　　　月　　十六　　　　日
                    最 高 行 政 法 院  第 二 庭
                                審 判 長 法  官　　　葉　振　權
                                         法  官      鄭  淑  貞
                                         法  官　　　劉　鑫　楨
                                         法  官　　　吳　明　鴻
                                         法  官　　　梁　松　雄
右  正  本  證  明  與  原  本  無  異
　　　　　　　　　　　　　　　　　　　　 法院書記官　陳　盛　信
中　　華　　民　　國　　九十三　　　年　　　十二　　　月　　　十七　　　日
